---
title: "Chiroptères zones humides"
author: "Boris Leroy"
date: "`r format(Sys.time(), '%d/%m/%y')`"
output: 
  prettydoc::html_pretty:
    theme: architect
    toc: yes
    df_print: paged
---
### *Note sur ce template Rmarkdown*

Ce fichier constitue un gabarit complet pour la modélisation des habitats 
potentiels d'une espèce ou d'un groupe d'espèce. Il est fourni sous licence 
libre CC-BY 4.0.

Il a été testé fonctionnel sur la version de R `r R.version.string`, avec les packages
sf (`r packageVersion("sf")`), terra (`r packageVersion("terra")`), ggplot2 
(`r packageVersion("ggplot2")`), scales (`r packageVersion("scales")`), egg 
(`r packageVersion("egg")`), virtualspecies 
(`r packageVersion("virtualspecies")`), blockCV 
(`r packageVersion("blockCV")`), biomod2 (`r packageVersion("biomod2")`),
dplyr (`r packageVersion("dplyr")`), tidyterra (`r packageVersion("tidyterra")`). 

Il est possible que des évolutions futures de packages (notamment, biomod2, qui 
est sujet à de nombreuses évolutions en 2023 et 2024) rendent certaines parties
du fichier non fonctionnelles, ce qui nécessitera de corriger le code.



# Pré-requis :

Chargement des packages et fonctions, chargement de données géographiques et
des variables environnementales harmonisées

```{r message=FALSE, warning=FALSE}
library(sf)
library(terra)
library(ggplot2)
library(scales)
library(egg)
library(virtualspecies)
library(blockCV)
library(biomod2)
library(dplyr)
library(tidyterra)
source("scripts/functions.R")

# Shapefile de la Corse
corse <- st_read("data/corse.gpkg")
# Données environnementales harmonisées
env_corse <- rast("data/env_corse_total_sync.tif")
```

# Chargement et préparation des données d'occurrence

```{r fig.height=3, fig.width=6, message=FALSE, warning=FALSE}
chirozh <- st_read("data/donnees_brutes/taxa/Chiro_ZH.shp")
# Simplification du nom d'espèce en binomial
chirozh$species <- simplify_species_name(chirozh$nom_valide)

# Dates d'échantillonnage
chirozh$year <- as.numeric(strtrim(chirozh$date_fin, 4))
chirozh$month <- as.numeric(substr(chirozh$date_fin, 6, 7))

# Visualisation de la temporalité des occurrences
ggplot(chirozh) +
  geom_boxplot(aes(x = species,
                   y = year))+ 
  coord_flip() +
  scale_y_continuous(breaks = breaks_pretty()) +
  theme_minimal()
```

## Filtre temporel

Les espèces présentent une saisonnalité forte ; nous ne modéliserons ici que les habitats de la période estivale pour laquelle il existe suffisamment de données.
Le Groupe Chiroptères Corses suggère une temporalité allant du 15 mai au 15 septembre ; nous ne retiendrons donc que les données des mois de mai à septembre.

```{r fig.height=10, fig.width=6}
chirozh <- chirozh[chirozh$month >= 5 & 
                             chirozh$month <= 9, ]
```

Il faut établir un filtre temporel pour éliminer les données imprécises, 
sachant que l'objectif est de modéliser à une résolution assez fine, de l'ordre
de 1km.
Le champ `precision` est peu renseigné et donc peu utile ici, il nous faut donc
poser une hypothèse sur les données qui sont imprécises. On peut considérer que
les GPS ont commencé à être largement disponibles à partir de 1990, mais leur
utilisation ne s'est généralisée qu'à partir des années 2000, notamment grâce
à leur miniaturisation. Ainsi, on peut spéculer qu'avant les années 2000, les
données étaient moins précisés car possiblement géolocalisées en utilisant des
référentiels comme les lieu-dits ou les communes, tandis qu'à partir des années
2000 la précision s'est améliorée grâce à la géolocalisation par satellite.

Le nombre de données supprimées en fixant un seuil à l'année 2000 est 
extrêmement faible :

```{r fig.height=10, fig.width=6}
# Les données avant 2000 représentent un % modéré du jeu de données : 
100 * length(which(chirozh$year < 2000)) / nrow(chirozh)
```

La couverture temporelle sur l'année est variable selon les années :

```{r fig.height=10, fig.width=10}
ggplot(chirozh) +
  geom_boxplot(aes(x = species,
                   y = month)) +
  facet_wrap(~year) + 
  coord_flip() +
  scale_y_continuous(breaks = breaks_pretty()) +
  theme_minimal()
```

L'emprise spatiale des données d'occurrence ne change pas de manière majeure 
avec ou sans les données pré-2000 :

```{r fig.height=7, fig.width=10}

p_chirozh_all <- ggplot() +
  geom_sf(data = corse) +
  geom_sf(data = chirozh, aes(col = year)) +
  scale_color_continuous(type = "viridis") + 
  theme_minimal(base_size = 15) +
  ggtitle("Toutes données\nchiroptères zones humides")

p_chirozh_post2000 <- ggplot() +
  geom_sf(data = corse) +
  geom_sf(data = chirozh[chirozh$year >= 2000, ], aes(col = year)) +
  scale_color_continuous(type = "viridis") + 
  theme_minimal(base_size = 15) +
  ggtitle("Données post-2000\nchiroptères zones humides")

ggarrange(p_chirozh_all,
          p_chirozh_post2000,
          nrow = 1)
```

On pose donc l'hypothèse raisonnable qu'un filtre à 2000 va assurer une bonne 
précision dans la localisation des occurrences sans perdre d'information
critique sur la répartition des espèces.

```{r}
chirozh <- chirozh[which(chirozh$year >= 2000), ]
```

## Rasterisation des occurrences

L'objectif ici est de ne garder qu'une occurrence par cellule à la résolution 
de nos variables environnementales afin d'éviter une forme extrême de
pseudo-réplication.

```{r}
# On rasterise les occurrences à la résolution de nos variables 
# environnementales
chirozh_r <- rasterize(chirozh, 
                      env_corse)
names(chirozh_r) <- "chirozh"

plot(chirozh_r)
```


On va ensuite éliminer les occurrence qui sont dans des zones sans 
valeurs de variables environnementales. Pour cela on va combiner les variables
environnementales avec les occurrences rasterisées dans un `data.frame`, et 
supprimer les occurrences d'espèces qui tombent sur des données 
environnementales manquantes

```{r}
# On crée un stack avec nos occurrences rasterisées et les variables env
env_chirozh <- c(env_corse,
                 chirozh_r)

# On récupère les coordonnées XY de toutes les cellules, pour préparer nos
# données finales
coorXY <- xyFromCell(env_corse, 
                     1:ncell(env_corse))
# On transforme le raster en data.frame 
env_chirozh_df <- values(env_chirozh)

# On regarde le nombre d'occurrences pour lesquelles il y a des données 
# manquantes : 
length(which(is.na(env_chirozh_df[, "bio1"]) & 
               !is.na(env_chirozh_df[, "chirozh"])))
```

On va maintenant supprimer les cellules pour lesquelles on n'a pas de données
environnementales. Pour cela on va utiliser la première variable
environnementale ici, car les données manquantes sont toutes les mêmes
entre toutes les variables environnementales (cf. script harmonisation des
données).


```{r}
# On filtre d'abord sur l'objet qui contient les coordonnées
coorXY <- coorXY[-which(is.na(env_chirozh_df[, 1])), ]
# Et ensuite sur le tableau avec variables env et présences d'espèces
env_chirozh_df <- env_chirozh_df[-which(is.na(env_chirozh_df[, 1])), ]

# Comparaison du nombre d'occurrences :
# Avant rasterisation
nrow(chirozh)

# Après rasterisation et élimination des données env manquantes
length(which(env_chirozh_df[, "chirozh"] == 1))
```

Il s'agit donc du nombre d'occurrences que l'on va pouvoir utiliser pour 
calibrer nos modèles. Il n'y a que 
`r length(which(env_chirozh_df[, "chirozh"] == 1))``
occurrences donc on va limiter le nombre de variables utilisées pour les 
modèles.

On va maintenant formater ces occurrences en combinant
coordonnées et info sur l'occurrence dans un `data.frame` pour préparer la
calibration de nos modèles

```{r}
P_points <- data.frame(
  # D'abord on récupère les coordonnées XY qui correspondent à nos cellules de présences
  coorXY[which(!is.na(env_chirozh_df[, "chirozh"])), ],
  # Ensuite, on récupère la colonne qui indique présence pour chaque cellule
  occurrence = env_chirozh_df[which(!is.na(env_chirozh_df[, "chirozh"])),
                             "chirozh"])

P_points
```


# Génération des points de background

La littérature statistique récente suggère que les meilleures pratiques 
consistent à générer un grand nombre de points de background (e.g., 10000)
indépendamment de la localisation des points de présence (i.e., un point de 
background peut être localisé au même endroit qu'un point de présence). Cela
permet d'assurer une bonne représentation de l'ensemble des conditions 
environnementales disponibles dans le modèle. Dans le cas de la Corse, le 
nombre de points de background sera limité par le nombre de pixels disponibles :

```{r}
# Nous avons éliminé les données manquantes du tableau env_amphib_df
# Par conséquent, son nombre de lignes est égal au nombre total de pixels 
# disponibles sur la Corse
nrow(env_chirozh_df)
```

Ainsi, nous fixerons le nombre de background par défaut à 10000 ce qui sera suffisant pour
une bonne calibration des modèles.
Il n'est pas nécessaire de faire plusieurs répétitions, car le nombre de 
points de background est déjà suffisamment élevé, les résultats de calibration
ne varieraient pas entre différentes répétitions.

Des tests préliminaires ont montré que la distance aux routes joue très 
fortement sur les résultats des modèles, donc nous intégrons directement le 
biais dans la génération des backgrounds, ce qui est plus efficace que de 
l'inclure en variable explicative.

```{r, fig.height = 7, fig.width = 5}
prob_distance_routes <- env_corse[["distance_routes"]]
# Utilisation d'une exponentielle inverse pour la probabilité d'échantillonnage

prob_distance_routes <-
  exp(-(prob_distance_routes / global(prob_distance_routes,
                                      "max", na.rm = T)[1, 1] + 1)^2)

# On réduit également le nombre de background pour avoir un effet du biais
background <- spatSample(prob_distance_routes,
                         method = "weights",
                         size = 5000,
                         replace = FALSE, # Pas de remise
                         na.rm = TRUE, # Pas dans les données manquantes
                         xy = TRUE, # L'output inclut les coords XY
                         values = FALSE) # L'output exclut les variables

# background <- spatSample(env_corse,
#                          size = 10000,
#                          replace = FALSE, # Pas de remise 
#                          na.rm = TRUE, # Pas dans les données manquantes
#                          xy = TRUE, # L'output inclut les coords XY
#                          values = FALSE) # L'output exclut les variables


# On ajoute les points de background aux données de présence
P_points <- rbind.data.frame(P_points,
                             data.frame(background, 
                                        occurrence = 0))

```

# Sélection des variables environnementales



##  Climat

Les chauves-souris sont dépendantes des conditions climatologiques pour la sélection de leurs abris et sites de nichage et pour leur activité. Les études macroécologiques suggèrent que les chiroptères préfèrent des températures douces à chaudes et un degré d'humidité élevé (McCain 2007), et les variables de température et de précipitation sont systématiquement utilisées comme des prédicteurs pertinents dans les modèles de distribution de chiroptères. Nous utiliserons donc des variables reflétant les limites potentielles qui empêchent l'occurrence des chiroptères, avec l'hypothèse que les espèces préfèrent des conditions intermédiaires, douces et humides : effet limitant des températures trop froides ou trop chaudes (températures les plus chaudes et les plus froides de l'année), effet limitant de l'humidité relative (humidité relative minimale et maximale). 

Noms des variables retenues :

 - températures les plus chaudes de l'année (*bio5*)
 
 - températures les plus froides sur la saison estivale (*tasmin_chiro*)
 
 - humidité relative minimale (*cmi_min*) et maximale (*cmi_max*).



##  Occupation du sol

Ces deux espèces présentent une activité principalement liée aux milieux humides notamment pour leur comportement alimentaire, et utilisent une diversité de microhabitats pour leurs gîte de repos et de reproduction : cavités et anfractuosités naturelles (e.g., roche, arbres) et artificielles (e.g., murs, volets, combles). Ainsi, nous attendons surtout une dépendance très forte aux milieux humides, avec une probabilité d'observation augmentant avec la proximité aux zones humides. A l'inverse, l'effet des autres variables d'occupation du sol (cavités, forêts, bâti peu dense) sera testé mais risque d'être difficile à observer étant la faible spécificité du choix du microhabitat pour ces espèces. Nous explorerons également l'effet de la diversité d'occupation du sol comme pour les autres groupes de chiroptères.

Enfin, la connectivité peut beaucoup jouer sur la présence des chauves-souris en leur permettant de se déplacer ; nous utiliserons donc la variable de continuité spatiale développée par l'IUCN (Guetté et al. 2021) en supposant un effet positif de la connectivité sur la probabilité d'observer les espèces.


Noms des variables retenues :

 - distance aux zones humides (*dist_moy_pzh*)
 
 - distance aux forêts (*dist_forets*)
 
 - distance aux cavités (*dist_cavites*)
 
 - distance au bâti peu dense (*dist_bati_peu_dense*)
 
 - homogénéisation du paysage (*simpson_landscapediv*) 
 
 - connectivité (*connectivite*)

##  Biais d'échantillonnage

La probabilité d'observer les espèces est souvent directement liée à l'accessibilité du milieu, qui est connue pour être fortement corrélée à la distance aux routes. Nous utiliserons donc la distance aux routes comme proxy du biais d'échantillonnage afin d'éviter que les modèles ne cherchent à expliquer l'accessibilité par les autres variables environnementales.


Noms des variables retenues :

 - distance aux routes (*distance_routes*)

##  Variables anthropogéniques

La pollution lumineuse affecte de manière différente les chauves-souris : certaines espèces sont très négativement impactées, tandis que d'autres y semblent insensibles voire en bénéficient (Azam et al. 2016). Si nous ne disposons pas de données sur la pollution lumineuse, nous pouvons néanmoins hypothétiser que la densité de population humaine ou que la tâche urbaine sont corrélées à la pollution lumineuse, avec un autre effet négatif corrélé qui est la densité de surfaces artificielles. Ainsi, nous testerons s'il existe un effet négatif des surfaces artificielles sur la probabilité d'observation des chiroptères. Néanmoins, pour ce groupe un effet positif peut s'opposer à cette hypothèse, car ces espèces sont connues pour occuper des habitats artificiels, ce qui peut créer une effet favorable de l'emprise urbaine. Dans ce cas, la relation entre  variables densité de population humaine ou tâche urbaine risque d'être complexe (e.g., effet positif à densité faible puis négatif à densité forte).

Noms des variables retenues :

 - pollution lumineuse (*pollum*)
 
 - zones artificielles (*zones_artif*)


##  Autres variables et commentaires

Les chauves-souris régissent leur activité en fonction du vent, préférant les périodes où le vent est faible (Barré et al. 2023). Ainsi, il est attendu qu'elles aient moins de chance d'occuper les zones fortement ventées ou sujettes aux rafales excessives. Nous testerons donc s'il existe un effet négatif des variables correspondant aux vitesses de vent.

Noms des variables retenues :

 - Vitesse du vent mensualisée maximale sur l'année (*sfcWind_max*)


## Constitution du jeu de variables finales pour les chiroptères de zones humides

### Préparation des rasters

```{r}
env_chirozh <- env_corse[[c("bio5",
                            "tasmin_chiro",
                            "cmi_min",
                            "cmi_max",
                            "dist_moy_pzh",
                            "dist_forets",
                            "dist_cavites",
                            "dist_bati_peu_dense",
                            "simpson_landscapediv",
                            "connectivite",
                            "pollum",
                            "zones_artif",
                            "sfcWind_max")]]
```


### Etude de la colinéarité et réduction du nombre de variables

On étudie la colinéarité entre les variables avec le coefficient de corrélation
de Spearman (car certaines variables ne sont pas distribuées normalement), en utilisant un seuil standard de 0.7. 

```{r fig.height = 10, fig.width = 10}
var_groups <- removeCollinearity(env_chirozh,
                                 plot = TRUE,
                                 multicollinearity.cutoff = 0.7,
                                 method = "spearman")
```

Seules deux variables sont corrélées fortement : tasmin_chiro (température 
minimale
sur la saison estivale) et la connectivité. Nous conserverons seulement
tasmin_chiro ici car son effet
est supposé plus important que celui de la connectivité sur la probabilité de
survie des espèces.

```{r}
env_chirozh <- env_chirozh[[-which(names(env_chirozh) == 
                                             "connectivite")]]

```


Au total il y a 11 variables environnementales, pour seulement 70 occurrences, 
ce qui est excessif. Une règle simple est de garder une variable pour 10 
occurrences. Nous allons donc réduire le nombre de variables à 7, en gardant
les variables suivantes :

 - distance aux zones humides, habitat principal de ces espèces

 - variables de climat *bio5*, *tasmin_chiro*, *cmi_min*, *cmi_max* qui ont des
 effets
 démontrés chez les chiroptères
 
 - pollution lumineuse 
 
 - régimes de vent, car les zones humides sont susceptibles d'être exposées au
 vent en raison de la végétation basse
 
Nous éliminons donc les variables d'habitat pour lesquelles les hypothèses sont
faibles. 


```{r}
env_chirozh <- env_chirozh[[c("bio5",
                              "tasmin_chiro",
                              "cmi_min",
                              "cmi_max",
                              "dist_moy_pzh",
                              "pollum",
                              "sfcWind_max")]]
```

# Préparation de la stratégie de validation croisée des modèles

Nous allons utiliser une procédure de validation croisée par bloc ce qui permet
de réduire l'autocorrélation spatiale entre jeu de données de calibration et 
jeu de validation. 

## Définition de la taille des blocs

Il faut étudier le degré d'autocorrélation spatiale dans les variables 
environnementales pour avoir une idée de la taille des blocs. La taille des 
blocs est un compromis entre la diminution de l'autocorrélation spatiale et les
contraintes des données.

```{r warning = FALSE}
# Pour étudier la taille des blocs à viser, il faut d'abord projeter le raster
env_chirozh_l93 <- project(env_chirozh,
                               "EPSG:2154")

# Ensuite on étudie le range d'autocorrélation spatiale
AC_range <- cv_spatial_autocor(env_chirozh_l93)
```

On obtient un range médian qui est de `r AC_range$range`, ce qui est 
satisfaisant ici pour réaliser une validation croisée par blocs : il y a 
beaucoup de blocs, ce qui signifie que la répartition des blocs en plis sera 
probablement bien équilibrée.

```{r warning=FALSE,}
P_points_sf <- st_as_sf(P_points, 
                        coords = c("x", "y"), 
                        crs = "EPSG:4326")

plis_cv <- cv_spatial(x = P_points_sf,
                      column = "occurrence", # Nom de la colonne des occurrences
                      k = 5, # Nombre de plis (folds) pour la k-fold CV
                      size = AC_range$range, # Taille des blocs en metres
                      selection = "random", # Attribution des blocs aléatoire dans 
                      # les plis
                      iteration = 50, # Nombre d'essais pour trouver des plis
                      # équilibrés
                      biomod2 = TRUE, # Formater les données pour biomod2
                      r = env_chirozh, # Pour le fond de carte
                      progress = FALSE) 

```

On voit que nos plis sont plutôt bien équilibrés, avec environ 60 présences en
moyenne pour la calibration, et de environ 15 présences pour
l'évaluation, ce qui est faible et rend les évaluations peu fiables.


Dernière étape, biomod2 exige un format particulier pour les plis de validation
croisée, donc on va préparer ce format ici :

```{r}
table_cv <- plis_cv$biomod_table
colnames(table_cv) <- paste0("_allData_", 
                             colnames(table_cv))
```


# Calibration des modèles

Tout d'abord on prépare les données pour biomod2.

```{r}
coorxy <- P_points[, c("x", "y")]
occurrences <- P_points[, "occurrence"]


dir.create("models/chirozh", recursive = T, showWarnings = FALSE)

run_data <- BIOMOD_FormatingData(
  resp.name = "chirozh", # Nom de l'espèce
  resp.var = occurrences, # Présences + background
  expl.var = env_chirozh, # Variables environnementales prédictives
  dir.name = "models", # Dossier dans lequel on va stocker les modèles
  resp.xy = coorxy, # Coordonnées xy des présences et background
  PA.strategy = NULL) # Pas de génération de points de background par biomod
# Car on en a généré nous-mêmes

saveRDS(run_data, file = paste0("models/chirozh/run_data.RDS"))
```
Biomod nous indique deux choses : que nous n'avons pas de données indépendantes
pour l'évaluation, ce qui est effectivement le cas à ce stade de l'étude.
Par ailleurs, que plusieurs données peuvent être dans la même cellule, ce qui 
est également attendu car nous avons tiré aléatoirement nos background dans
toute la zone d'étude et donc ils ont pu tomber dans les mêmes cellules que des 
points de présence. Pas d'inquiétudes, c'est ce que l'on avait prévu.

On va pouvoir désormais préparer la calibration des modèles, en les paramétrant
de manière correcte. Ce qui est important de savoir ici c'est que nos modèles
vont avoir deux grosses difficultés statistiques :

 - *déséquilibre des classes* : il y a au total
 `r length(which(occurrences == 1))` présences et 10000 backgrounds (qui seront
 considérés comme des valeurs de 0 par les modèles), ce qui crée un gros 
 déséquilibre entre les 1 et les 0. C'est ce qu'on appelle le déséquilibre des
 classes
 
 - *chevauchement des classes* : il est probable que les présences et les
 backgrounds se chevauchent sur les gradients de variables environnementales
 (d'autant plus que nous pouvons avoir parfois une présence et un background
 dans le même pixel), ce qui rend la distinction entre les 1 et les 0 difficile
 pour les modèles. C'est ce qu'on appelle le chevauchement des classes
 
La solution pour bien paramétrer les modèles face au déséquilibre et au
chevauchement varie selon les modèles, mais le principe général est de réduire
l'importance des backgrounds lors de la calibration par rapport au présence,
afin de viser un ratio équilibre 50/50 entre importance des présences et 
importance des backgrounds. Par exemple, on va attribuer des poids
aux présences et aux backgrounds de sorte que la somme du poids des présences
et des backgrounds soit égale. Cependant, cette méthode fonctionne mal sur 
certains modèles comme le random forest, et il faut alors le paramétrer de 
manière plus fine avec un rééchantillonnage à 50/50 en interne. 

Par ailleurs, il est important de noter que l'évaluation des modèles avec la
validation croisée n'est pas un élément validant la robustesse du modèle. Elle
est plutôt à considérer comme un élément qui élimine les mauvais modèles, mais
elle ne constitue pas une preuve de robustesse quand elle est bonne, car elle
est limitée à la fois par la nature des données (présence-seule, pas 
d'absences), et par la possibilité qu'il y ait des biais dans 
l'échantillonnage. Ainsi, il est difficile d'utiliser la validation croisée
pour identifier les meilleurs modèles ; il vaut mieux donc se baser sur des 
paramètres établis pour être robustes en situation de présence-seule (e.g.,
Valavi et al. 2021).
 
Préparons donc la calibration de nos modèles :


 
```{r warning=FALSE,message=FALSE}
calib_summary <- 
  summary(run_data, calib.lines =  table_cv) %>% 
  filter(dataset == "calibration")

iwp <- (10^6)^(1 - occurrences)


RF_param_list <- NULL
GLM_param_list <- NULL
GBM_param_list <- NULL
XGBOOST_param_list <- NULL
XGBOOST_param_list <- NULL
GAM_param_list <- NULL
MARS_param_list <- NULL
XGBOOST_param_list <- NULL
for (cvrun in 1:nrow(calib_summary)) {
  
  prNum <- calib_summary$Presences[cvrun]
  bgNum <- calib_summary$True_Absences[cvrun]

  wt <- ifelse(occurrences == 1, 1, prNum / bgNum)

  RF_param_list[[paste0("_",
                        calib_summary$PA[[cvrun]],
                        "_",
                        calib_summary$run[[cvrun]])]] <-
    list(ntree = 1000,
         sampsize =  c("0" = prNum,
                       "1" = prNum),
         replace = TRUE)
  
  GLM_param_list[[paste0("_",
                         calib_summary$PA[[cvrun]],
                         "_",
                         calib_summary$run[[cvrun]])]] <-
    list(weights = wt)
  
  
  GBM_param_list[[paste0("_",
                         calib_summary$PA[[cvrun]],
                         "_",
                         calib_summary$run[[cvrun]])]] <-
    list(interaction.depth = 5,
         n.trees = 5000, 
         shrinkage = 0.001,
         bag.fraction = 0.75,
         cv.folds = 5,
         weights = wt)
  
  GAM_param_list[[paste0("_",
                         calib_summary$PA[[cvrun]],
                         "_",
                         calib_summary$run[[cvrun]])]] <-     
    list(weights = wt,
         method = "REML")
  
  MARS_param_list[[paste0("_",
                          calib_summary$PA[[cvrun]],
                          "_",
                          calib_summary$run[[cvrun]])]] <- 
    list(weights = wt)
  
  XGBOOST_param_list[[paste0("_",
                             calib_summary$PA[[cvrun]],
                             "_",
                             calib_summary$run[[cvrun]])]] <-
    list(nrounds = 10000,
         eta = 0.001,
         max_depth = 5,
         subsample = 0.75,
         gamma = 0,
         colsample_bytree = 0.8,
         min_child_weight = 1,
         weight = wt,
         verbose = 0)
}

model_parameters <- bm_ModelingOptions(
  data.type = "binary",
  models = c("GLM", "GBM", "GAM.mgcv.gam", "MARS", "RF", "MAXNET", "XGBOOST"),
  strategy = "user.defined",
  user.base = "default",
  user.val = list(
    GLM.binary.stats.glm = GLM_param_list,
    GBM.binary.gbm.gbm = GBM_param_list,
    GAM.binary.mgcv.gam = GAM_param_list,
    MARS.binary.earth.earth = MARS_param_list,
    RF.binary.randomForest.randomForest = RF_param_list,
    XGBOOST.binary.xgboost.xgboost = XGBOOST_param_list
  ),
  bm.format = run_data,
  calib.lines = table_cv
)



```


```{r message=FALSE, warning=FALSE, results='hide'}
model_runs <- BIOMOD_Modeling(
  run_data,
  modeling.id = "1", # ID de modélisation, on met 1 pour tous nos modèles ici
  models = c("GLM", "GBM", "GAM", "MARS", # MARS éliminé ici car il plante
             "MAXNET", "RF", "XGBOOST"),  # idem pour MAXNET 
  OPT.strategy = "user.defined",
  OPT.user = model_parameters, # Paramètres des modèles
  CV.strategy = "user.defined", # Méthode de validation croisée
  CV.user.table = table_cv, # Plis générés précéemment
  CV.do.full.models = FALSE,
  var.import = 10, # Nombre de répétitions d'importance des variables
  metric.eval = "BOYCE",
  do.progress = FALSE,
  nb.cpu = 16 # Nombre de coeurs à utiliser pour la modélisation
  # A ajuster selon votre ordinateur, ne pas en mettre trop !
)
saveRDS(model_runs, file = "models/chirozh/model_runs.RDS")
```


# Evaluation des modèles

```{r}
evals_boyce <- get_evaluations(model_runs)
ggplot(evals_boyce, aes(x = algo, y = validation)) +
  geom_point(aes(col = run))
```

# Importance des variables

```{r}
varimp <- get_variables_importance(model_runs)

varimp$expl.var <- reorder(varimp$expl.var,
                           varimp$var.imp,
                           median,
                           na.rm = TRUE)



varimp %>%
  group_by(expl.var) %>%
  summarise(median = median(var.imp))

ggplot(varimp) + 
  geom_boxplot(aes(x = expl.var, y = var.imp)) +
  geom_jitter(aes(x = expl.var, y = var.imp, col = algo),
              alpha = .3) +
  coord_flip() +
  theme_minimal()

```


# Courbes de réponse

```{r, fig.height = 6, fig.width = 6, warning = FALSE}
# Variables utilisées pour la calibration
cur_vars <- model_runs@expl.var.names

# Calcul des courbes de réponse
resp <- bm_PlotResponseCurves(bm.out = model_runs,
                              fixed.var = "mean",
                              data_species = occurrences,
                              do.plot = FALSE,
                              do.progress = FALSE)$tab

colnames(resp) <- c("Index", "Variable", "Var.value", "Model", "Response")

for (model in c("GLM", "GBM", "GAM", "MARS", "MAXNET", 
                "RF", "XGBOOST")) {
  p <- ggplot(resp[grep(model, resp$Model), ], aes(x = Var.value, y = Response)) + 
  geom_line(alpha = 0.2, aes(group = Model)) + 
  stat_smooth() +
  facet_wrap(~ Variable, scales = "free_x") + 
  theme_bw() + 
  ylim(0, 1.1) + 
  xlab("Variable value") +
    ggtitle(model)
  
  print(p)
}


```

# Cartes

```{r, fig.width = 6, fig.height = 3, message=FALSE, warning=FALSE, results='hide'}
# On ne va garder que les modèles qui ont un indice de Boyce suffisamment élevé
models_to_proj <- evals_boyce$full.name[which(evals_boyce$validation >= 0.5)]


projection_runs <- BIOMOD_Projection(
  bm.mod = model_runs, # Modèles calibrés
  proj.name = "corse", # Nom de la projection actuelle
  new.env = env_chirozh, # Données environnementales sur lesquelles on projette les modèles
  models.chosen = models_to_proj, # Modèles à projeter
  build.clamping.mask = TRUE, # Le clamping mask illustre les zones où les prédictions sont en dehors des valeurs
  # utilisées lors de la calibration
  nb.cpu = 4)

cartes_individuelles <- rast("models/chirozh/proj_corse/proj_corse_chirozh.tif")


# Rescaling des projections qui dépassent l'intervalle 0 - 1000
cartes_individuelles[cartes_individuelles < 0] <- 0
cartes_individuelles[cartes_individuelles > 1000] <- 1000

for(i in 1:ceiling(nlyr(cartes_individuelles) / 2)) {
  plot(cartes_individuelles[[(i * 2 - 1):
                               min(nlyr(cartes_individuelles),
                                   (i * 2))]], 
       col = viridis::inferno(12))
}


```

# Carte finale

```{r, fig.width = 6, fig.height = 6, message = FALSE}
carte_finale <- mean(cartes_individuelles)
plot(carte_finale, 
     col = viridis::inferno(12))
points(y ~ x, data = P_points[which(P_points$occurrence == 1), ],
       pch = 16, cex = .4, 
       col = "#21908CFF")
```



```{r, fig.width = 6, fig.height = 6, message = FALSE}
carte_incertitude <- app(cartes_individuelles, sd)
ggplot() +
  geom_spatraster(data = carte_incertitude) +
  scale_fill_continuous(type = "viridis") +
  ggtitle("Incertitude\n(écart-type des probabilités)")
```


## Carte de rendu, essai 1

```{r, fig.width = 6, fig.height = 6, message = FALSE}
favorabilite_presences <- extract(carte_finale,
                                  P_points[which(P_points$occurrence == 1),
                                           c("x", "y")],
                                  ID = FALSE)
boxplot(favorabilite_presences)
qt_favorabilite <- quantile(favorabilite_presences$mean, probs = c(.10, .25))

carte_indice <- carte_finale
carte_indice[carte_finale < qt_favorabilite["10%"]] <- 0
carte_indice[carte_finale >= qt_favorabilite["10%"] &
               carte_finale < qt_favorabilite["25%"]] <- 1
carte_indice[carte_finale >= qt_favorabilite["25%"]] <- 2

carte_indice <- as.factor(carte_indice)

ggplot() + 
  geom_spatraster(data = carte_indice) +
  scale_fill_manual(values = viridis::plasma(3),
                    name = paste0("Favorabilité\n(% du total d'occurrences\n",
                                  "observé dans cette classe\n",
                                  "de favorabilité)"),
                    labels = c("Faible ou méconnue (< 10%)",
                               "Intermédiaire (10-25%)",
                               "Elevée (75%)"),
                    na.translate = F)

```


## Carte de rendu, essai 2


```{r, fig.width = 6, fig.height = 6, message = FALSE}
# Exploration d'un indice de densité de présences par classe de favorabilité
fav <- values(carte_finale, data.frame = TRUE, na.rm = TRUE)
species_fav <- extract(carte_finale,
                       P_points[which(P_points$occurrence == 1),
                                c("x", "y")],
                       ID = FALSE)

step = 1
range = 50
res <- NULL
for (cur.int in seq(0, 950, by = step)) {

  cur.int <- c(cur.int, cur.int + range)
  
  nb_cells <- length(which(fav[, 1] > cur.int[1] & fav[, 1] <= cur.int[2]))
  
  nb_occupied_cells <- length(which(species_fav[, 1] > cur.int[1] & 
                                      species_fav[, 1] <= cur.int[2]))
  res <- rbind(res,
               data.frame(low = cur.int[1],
                          high = cur.int[2],
                          nb_occupied_cells = nb_occupied_cells,
                          nb_cells = nb_cells,
                          ratio = nb_occupied_cells / nb_cells))

}

res$ratio_presences <- res$nb_occupied_cells / sum(res$nb_occupied_cells)

intermed_cutoff <- res[min(which(res$ratio > 0.05)), ] 
high_cutoff <- res[min(which(res$ratio > 0.2)), ] 

plot(res$ratio ~ res$high)
abline(v = intermed_cutoff$low)
abline(v = high_cutoff$low)
plot(res$ratio_presences ~ res$high)
abline(v = intermed_cutoff$low)
abline(v = high_cutoff$low)

carte_indice <- carte_finale
carte_indice[carte_finale < intermed_cutoff$low] <- 0
carte_indice[carte_finale >= intermed_cutoff$low &
               carte_finale < high_cutoff$low] <- 1
carte_indice[carte_finale >= high_cutoff$low] <- 2

carte_indice <- as.factor(carte_indice)

ggplot() + 
  geom_spatraster(data = carte_indice) +
  scale_fill_manual(values = viridis::plasma(3),
                    name = "Favorabilité\n(% de cellules occupées)",
                    labels = c("Faible ou méconnue (<5%)",
                               "Intermédiaire (5-25%)",
                               "Elevée (>25%)"),
                    na.translate = F)

```
