---
title: "Amphibiens"
author: "Boris Leroy"
date: "`r format(Sys.time(), '%d/%m/%y')`"
output: 
  # word_document
  prettydoc::html_pretty:
    theme: architect
    toc: yes
    df_print: paged
---

### *Notes préalables sur ce template Rmarkdown*

Ce fichier constitue un gabarit complet pour la modélisation des habitats 
potentiels d'une espèce ou d'un groupe d'espèce. [**Il est fourni sous licence 
libre CC-BY 4.0**.](https://creativecommons.org/licenses/by/4.0/)

Vous êtes autorisé à :

**Partager** — copier, distribuer et communiquer le matériel par tous moyens
et sous tous formats pour toute utilisation, y compris commerciale.
**Adapter** — remixer, transformer et créer à partir du matériel pour toute
utilisation, y compris commerciale.
L'Offrant ne peut retirer les autorisations conférées par la licence tant 
que vous appliquez les termes de cette licence.

Selon les conditions suivantes :

**Attribution** — Vous devez créditer ce travail, intégrer un lien vers la 
licence et indiquer si des modifications ont été effectuées à ce code.
Vous devez indiquer ces informations par tous les moyens raisonnables, sans 
toutefois suggérer que l'Offrant vous soutient ou soutient la façon dont 
vous avez utilisé son code.

**Partage dans les Mêmes Conditions** — Dans le cas où vous effectuez un 
remix, que vous transformez, ou créez à partir du matériel composant le code
original, vous devez diffuser le code modifié dans les même conditions,
c'est à dire avec la même licence avec laquelle le code original a été
diffusé.

**Pas de restrictions complémentaires** — Vous n'êtes pas autorisé à 
appliquer des conditions légales ou des mesures techniques qui 
restreindraient légalement autrui à utiliser le code dans les conditions 
décrites par la licence. 



Il a été testé fonctionnel sur `r R.version.string`, avec
les packages
sf (`r packageVersion("sf")`), terra (`r packageVersion("terra")`), ggplot2 
(`r packageVersion("ggplot2")`), scales (`r packageVersion("scales")`), egg 
(`r packageVersion("egg")`), virtualspecies 
(`r packageVersion("virtualspecies")`), blockCV 
(`r packageVersion("blockCV")`), biomod2 (`r packageVersion("biomod2")`),
dplyr (`r packageVersion("dplyr")`), tidyterra 
(`r packageVersion("tidyterra")`). 

Il est possible que des évolutions futures de packages (notamment, biomod2, qui 
est sujet à de nombreuses évolutions en 2023 et 2024) rendent certaines parties
du fichier non fonctionnelles, ce qui nécessitera de corriger le code.



# Pré-requis :

Chargement des packages et fonctions, chargement de données géographiques et
des variables environnementales harmonisées

```{r message=FALSE, warning=FALSE}
library(sf)
library(terra)
library(ggplot2)
library(scales)
library(egg)
library(virtualspecies)
library(blockCV)
library(biomod2)
library(dplyr)
library(tidyterra)
source("scripts/functions.R")

# Shapefile de la Corse
corse <- st_read("data/corse.gpkg")
# Données environnementales harmonisées
env_corse <- rast("data/env_corse_total_sync.tif")
```

# Chargement et préparation des données d'occurrence

```{r fig.height=3, fig.width=6, message=FALSE, warning=FALSE}
amphib <- st_read("data/donnees_brutes/taxa/amphibien.shp")
# Simplification du nom d'espèce en binomial
amphib$species <- simplify_species_name(amphib$nom_valide)
# Dates d'échantillonnage
amphib$year <- as.numeric(strtrim(amphib$date_fin, 4))
amphib$month <- as.numeric(substr(amphib$date_fin, 6, 7))

# Visualisation de la temporalité des occurrences
ggplot(amphib) +
  geom_boxplot(aes(x = species,
                   y = year))+ 
  coord_flip() +
  scale_y_continuous(breaks = breaks_pretty()) +
  theme_minimal()
```

## Filtre temporel

Il faut établir un filtre temporel pour éliminer les données imprécises, 
sachant que l'objectif est de modéliser à une résolution assez fine, de l'ordre
de 1km.
Le champ `precision` est peu renseigné et donc peu utile ici, il nous faut donc
poser une hypothèse sur les données qui sont imprécises. On peut considérer que
les GPS ont commencé à être largement disponibles à partir de 1990, mais leur
utilisation ne s'est généralisée qu'à partir des années 2000, notamment grâce
à leur miniaturisation. Ainsi, on peut spéculer qu'avant les années 2000, les
données étaient moins précisés car possiblement géolocalisées en utilisant des
référentiels comme les lieu-dits ou les communes, tandis qu'à partir des années
2000 la précision s'est améliorée grâce à la géolocalisation par satellite.

Le nombre de données supprimées en fixant un seuil à l'année 2000 est 
relativement faible :

```{r fig.height=10, fig.width=6}
# Les données avant 2000 ne représentent qu'un petit % du jeu de données : 
100 * length(which(amphib$year < 2000)) / nrow(amphib)
```

Les données post-2000 sont également plus complètes et homogènes en termes de
couverture temporelle dans l'année :

```{r fig.height=10, fig.width=10}
ggplot(amphib) +
  geom_boxplot(aes(x = species,
                   y = month)) +
  facet_wrap(~year) + 
  coord_flip() +
  scale_y_continuous(breaks = breaks_pretty()) +
  theme_minimal()
```

L'emprise spatiale des données d'occurrence ne change pas de manière majeure 
avec ou sans les données pré-2000 :

```{r fig.height=7, fig.width=10}

p_amphib_all <- ggplot() +
  geom_sf(data = corse) +
  geom_sf(data = amphib, aes(col = year)) +
  scale_color_continuous(type = "viridis") + 
  theme_minimal(base_size = 15) +
  ggtitle("Toutes données\namphibiens")

p_amphib_post2000 <- ggplot() +
  geom_sf(data = corse) +
  geom_sf(data = amphib[amphib$year >= 2000, ], aes(col = year)) +
  scale_color_continuous(type = "viridis") + 
  theme_minimal(base_size = 15) +
  ggtitle("Données post-2000\namphibiens")

ggarrange(p_amphib_all,
          p_amphib_post2000,
          nrow = 1)
```

On pose donc l'hypothèse raisonnable qu'un filtre à 2000 va assurer une bonne 
précision dans la localisation des occurrences sans perdre d'information
critique sur la répartition des espèces.

```{r}
amphib <- amphib[which(amphib$year >= 2000), ]
```

## Rasterisation des occurrences

L'objectif ici est de ne garder qu'une occurrence par cellule à la résolution 
de nos variables environnementales afin d'éviter une forme extrême de
pseudo-réplication.

```{r}
# On rasterise les occurrences à la résolution de nos variables 
# environnementales
amphib_r <- rasterize(amphib, 
                      env_corse)
names(amphib_r) <- "amphib"

plot(amphib_r)
```


On va ensuite éliminer les occurrence qui sont dans des zones sans 
valeurs de variables environnementales. Pour cela on va combiner les variables
environnementales avec les occurrences rasterisées dans un `data.frame`, et 
supprimer les occurrences d'espèces qui tombent sur des données 
environnementales manquantes

```{r}
# On crée un stack avec nos occurrences rasterisées et les variables env
env_amphib <- c(env_corse,
                amphib_r)

# On récupère les coordonnées XY de toutes les cellules, pour préparer nos
# données finales
coorXY <- xyFromCell(env_corse, 
                     1:ncell(env_corse))
# On transforme le raster en data.frame 
env_amphib_df <- values(env_amphib)

# On regarde le nombre d'occurrences pour lesquelles il y a des données 
# manquantes : 
length(which(is.na(env_amphib_df[, "bio1"]) & 
               !is.na(env_amphib_df[, "amphib"])))
```

On va maintenant supprimer les cellules pour lesquelles on n'a pas de données
environnementales. Pour cela on va utiliser la première variable
environnementale ici, car les données manquantes sont toutes les mêmes
entre toutes les variables environnementales (cf. script harmonisation des
données).


```{r}
# On filtre d'abord sur l'objet qui contient les coordonnées
coorXY <- coorXY[-which(is.na(env_amphib_df[, 1])), ]
# Et ensuite sur le tableau avec variables env et présences d'espèces
env_amphib_df <- env_amphib_df[-which(is.na(env_amphib_df[, 1])), ]

# Comparaison du nombre d'occurrences :
# Avant rasterisation
nrow(amphib)

# Après rasterisation et élimination des données env manquantes
length(which(env_amphib_df[, "amphib"] == 1))
```

Il s'agit donc du nombre d'occurrences que l'on va pouvoir utiliser pour 
calibrer nos modèles. On va maintenant formater ces occurrences en combinant
coordonnées et info sur l'occurrence dans un `data.frame` pour préparer la
calibration de nos modèles

```{r}
P_points <- data.frame(
  # D'abord on récupère les coordonnées XY qui correspondent à nos cellules de présences
  coorXY[which(!is.na(env_amphib_df[, "amphib"])), ],
  # Ensuite, on récupère la colonne qui indique présence pour chaque cellule
  occurrence = env_amphib_df[which(!is.na(env_amphib_df[, "amphib"])),
                             "amphib"])

P_points
```


# Génération des points de background

La littérature statistique récente suggère que les meilleures pratiques 
consistent à générer un grand nombre de points de background (e.g., 10000)
indépendamment de la localisation des points de présence (i.e., un point de 
background peut être localisé au même endroit qu'un point de présence). Cela
permet d'assurer une bonne représentation de l'ensemble des conditions 
environnementales disponibles dans le modèle. Dans le cas de la Corse, le 
nombre de points de background sera limité par le nombre de pixels disponibles :

```{r}
# Nous avons éliminé les données manquantes du tableau env_amphib_df
# Par conséquent, son nombre de lignes est égal au nombre total de pixels 
# disponibles sur la Corse
nrow(env_amphib_df)
```

Ainsi, nous fixerons le nombre de background par défaut à 10000 ce qui sera suffisant pour
une bonne calibration des modèles.
Il n'est pas nécessaire de faire plusieurs répétitions, car le nombre de 
points de background est déjà suffisamment élevé, les résultats de calibration
ne varieraient pas entre différentes répétitions.

Des tests préliminaires ont montré que la distance aux routes joue très 
fortement sur les résultats des modèles. Voici une illustration de la 
distribution des occurrences par rapport à la distance aux routes :

```{r}
# Illustration de l'effet de la distance aux routes
dist_routes <- extract(env_corse[["distance_routes"]],
                       P_points[, c("x", "y")])
ggplot(dist_routes, aes(x = distance_routes)) +
  geom_density()

```

La méthode la plus efficace pour gérer le biais d'échantillonnage dans les 
modèles consiste à intégrer directement le 
biais dans la génération des backgrounds ; ce qui est plus efficace que de 
l'inclure en variable explicative.

```{r, fig.height = 7, fig.width = 5}
prob_distance_routes <- env_corse[["distance_routes"]]
# Utilisation d'une exponentielle inverse pour la probabilité d'échantillonnage

prob_distance_routes <- 
  exp(-(prob_distance_routes / global(prob_distance_routes,
                                      "max", na.rm = T)[1, 1] + 1)^2)

# On réduit également le nombre de background pour avoir un effet du biais
background <- spatSample(prob_distance_routes,
                         method = "weights",
                         size = 5000,
                         replace = FALSE, # Pas de remise 
                         na.rm = TRUE, # Pas dans les données manquantes
                         xy = TRUE, # L'output inclut les coords XY
                         values = FALSE) # L'output exclut les variables

# On ajoute les points de background aux données de présence
P_points <- rbind.data.frame(P_points,
                             data.frame(background, 
                                        occurrence = 0))

```
# Sélection des variables environnementales


##  Climat

La température –  proxy de la disponibilité de l'énergie - régule et contraint les processus physiologiques fondamentaux des ectothermes, tels que l'action musculaire (e.g., l'activité locomotrice), les taux métaboliques, les taux de croissance, la différenciation, la gamétogenèse et les cycles de reproduction (Taylor et al., 2021). L'humidité de l'environnement - proxy de la disponibilité de l'eau - dicte le risque de mort par dessiccation d'un amphibien, et donc les schémas saisonniers et quotidiens des processus d'histoire de vie, tels que la dispersion et la reproduction (Taylor et al., 2021). 

La littérature sur les trois amphibiens suggère qu'il existe des limites altitudinales minimales et maximales à leurs distributions. Ces limites reflètent probablement des conditions de température et d'humidité propres aux différents étages altitudinaux : une limite inférieure due aux périodes trop chaudes et trop arides, et une limite supérieure due aux périodes trop froides. Par conséquent nous utiliserons des variables reflétant les limites supérieurs et inférieures et avec une hétérogénéité limitée dans la saisonalité :

 - températures les plus chaudes (*bio5*) et les plus froides de l'année (*bio6*)
 
 - saisonalité des précipitations (*bio15*) 
 
 - humidité relative minimale (*cmi_min*) et maximale (*cmi_max*).




##  Occupation du sol

Bien que les trois espèces cibles occupent des habitats divers, toutes sont inféodées aux milieux humides pour au moins un stade de développement. Il est ainsi attendu une relation forte et positive avec les milieux humides, de manière non-linéaire (il faut un minimum de milieux humides dans la maille pour assurer la présence des espèces). Les espèces du groupe pourraient préférer les milieux lentiques plutôt que lotiques (Trochet et al. 2020), mais cette préférence n'est pas bien établie, donc nous ne ferons pas cette distinction.  

Les trois espèces sont également inféodées aux milieux forestiers, voire particulièrement aux ruisseaux de milieux forestiers (Goux 1955 ; Bosc et Destandau 2012 ; Bosc 2001 ; Bensetti et Gaudillat 2002, Trochet et al. 2020). Ainsi, il est attendu un effet positif des habitats forestiers sur la probablité d'observation de l'espèce. L'interaction ruisseau - forêts pourrait s'avérer être un facteur encore plus pertinent pour la probabilité d'observer ce groupe.

Noms des variables retenues :

 - présence des milieux humides (*milieux_eaudouce*)
 
 - milieux forestiers (*forets*)

##  Biais d'échantillonnage

La probabilité d'observer les espèces est souvent directement liée à l'accessibilité du milieu, qui est connue pour être fortement corrélée à la distance aux routes. Nous utiliserons donc la distance aux routes comme proxy du biais d'échantillonnage afin d'éviter que les modèles ne cherchent à expliquer l'accessibilité par les autres variables environnementales.


Noms des variables retenues :

 - distance aux routes (*distance_routes*)



##  Variables anthropogéniques

Ces espèces ont été supposées vulnérables aux perturbartions anthropiques ; par conséquent il faudra explorer s'il existe un effet de variables associées aux perturbations : densité de population humaine, distance aux zones urbaines, milieux agricoles. Néanmoins, un tel effet ne doit pas être étudié si beaucoup de données d'occurrence anciennes (avant 2000) sont incluses, pour éviter une erreur d'attribution espèce - perturbation. Sachant que nous n'avons conservé que les données d'occurrence postérieures à 2000, nous pouvons tester cette hypothèse. Etant donné que plusieurs perturbations peuvent agir conjointement sur les amphibiens, utiliser une variable intégrant plusieurs perturbations potentielles comme la naturalité paraît être la démarche la plus appropriée, en supposant un effet positif de la  naturalité sur la présence des amphibiens. 

Nom des variables retenues :

 - naturalité (*naturalite*)




##  Autres variables et commentaires

L'altitude est fréquemment suggérée comme facteur expliquant la distribution des amphibiens. Cependant, cette variable n'a pas d'effet directe sur leur biologie, c'est ce qu'on appelle une 'variable distale'. Elle est plutôt corrélée à d'autres variables, qui elles jouent directement sur la biologie des amphibiens (appelées variables proximales). Ainsi, l'altitude ne sera pas pré-sélectionnée comme facteur explicatif pour les modèles d'habitat des amphibiens.

## Constitution du jeu de variables finales pour les amphibiens

### Préparation des rasters

```{r}
env_amphib <- env_corse[[c("bio5",
                           "bio6",
                           "bio15",
                           "cmi_min",
                           "cmi_max",
                           "milieux_eaudouce",
                           "forets",
                           "naturalite")]]
```


### Etude de la colinéarité

On étudie la colinéarité entre les variables avec le coefficient de corrélation
de Spearman (car certaines variables, précipitations notamment, ne sont pas du
tout distribuées normalement), en utilisant un seuil standard de 0.7. 

```{r fig.height = 10, fig.width = 10}
var_groups <- removeCollinearity(env_amphib,
                                 plot = TRUE,
                                 multicollinearity.cutoff = 0.7,
                                 method = "spearman")
```

Il n'y a pas d'effet de colinéarité importante chez les amphibiens. Les 
variables de distance aux routes et de naturalité semblent corrélées, 
mais pas suffisamment pour justifier d'éliminer l'une des deux. Une telle 
corrélation serait plus problématique en cas de projection hors de l'espace de
calibration (i.e., projections futures ou projections dans d'autres zones 
géographiques), ce qui ne sera pas le cas ici. 


# Préparation de la stratégie de validation croisée des modèles

Nous allons utiliser une procédure de validation croisée par bloc ce qui permet
de réduire l'autocorrélation spatiale entre jeu de données de calibration et 
jeu de validation. 

## Définition de la taille des blocs

Il faut étudier le degré d'autocorrélation spatiale dans les variables 
environnementales pour avoir une idée de la taille des blocs. La taille des 
blocs est un compromis entre la diminution de l'autocorrélation spatiale et les
contraintes des données.

```{r warning = FALSE}
# Pour étudier la taille des blocs à viser, il faut d'abord projeter le raster
env_amphib_l93 <- project(env_amphib,
                          "EPSG:2154")

# Ensuite on étudie le range d'autocorrélation spatiale
AC_range <- cv_spatial_autocor(env_amphib_l93)
```

On obtient un range médian qui est de `r AC_range$range`, ce qui est 
satisfaisant ici pour réaliser une validation croisée par blocs : il y a 
beaucoup de blocs, ce qui signifie que la répartition des blocs en plis sera 
probablement bien équilibrée.

```{r warning=FALSE,}
P_points_sf <- st_as_sf(P_points, 
                        coords = c("x", "y"), 
                        crs = "EPSG:4326")

plis_cv <- cv_spatial(x = P_points_sf,
                      column = "occurrence", # Nom de la colonne des occurrences
                      k = 5, # Nombre de plis (folds) pour la k-fold CV
                      size = AC_range$range, # Taille des blocs en metres
                      selection = "random", # Attribution des blocs aléatoire dans 
                      # les plis
                      iteration = 50, # Nombre d'essais pour trouver des plis
                      # équilibrés
                      biomod2 = TRUE, # Formater les données pour biomod2
                      r = env_amphib, # Pour le fond de carte
                      progress = FALSE) 

```

On voit que nos plis sont plutôt bien équilibrés, avec environ 400 présences en
moyenne pour la calibration, et de l'ordre de 70 à 130 présences pour
l'évaluation, ce qui est correct.


Dernière étape, biomod2 exige un format particulier pour les plis de validation
croisée, donc on va préparer ce format ici :

```{r}
table_cv <- plis_cv$biomod_table
colnames(table_cv) <- paste0("_allData_", 
                             colnames(table_cv))
```


# Calibration des modèles

Tout d'abord on prépare les données pour biomod2.

```{r}
coorxy <- P_points[, c("x", "y")]
occurrences <- P_points[, "occurrence"]


dir.create("models/amphibiens", recursive = T, showWarnings = FALSE)

run_data <- BIOMOD_FormatingData(
  resp.name = "amphibiens", # Nom de l'espèce
  resp.var = occurrences, # Présences + background
  expl.var = env_amphib, # Variables environnementales prédictives
  dir.name = "models", # Dossier dans lequel on va stocker les modèles
  resp.xy = coorxy, # Coordonnées xy des présences et background
  PA.strategy = NULL) # Pas de génération de points de background par biomod
# Car on en a généré nous-mêmes

saveRDS(run_data, file = paste0("models/amphibiens/run_data.RDS"))
```
Biomod nous indique deux choses : que nous n'avons pas de données indépendantes
pour l'évaluation, ce qui est effectivement le cas à ce stade de l'étude.
Par ailleurs, que plusieurs données peuvent être dans la même cellule, ce qui 
est également attendu car nous avons tiré aléatoirement nos background dans
toute la zone d'étude et donc ils ont pu tomber dans les mêmes cellules que des 
points de présence. Pas d'inquiétudes, c'est ce que l'on avait prévu.

On va pouvoir désormais préparer la calibration des modèles, en les paramétrant
de manière correcte. Ce qui est important de savoir ici c'est que nos modèles
vont avoir deux grosses difficultés statistiques :

 - *déséquilibre des classes* : il y a au total
 `r length(which(occurrences == 1))` présences et 10000 backgrounds (qui seront
 considérés comme des valeurs de 0 par les modèles), ce qui crée un gros 
 déséquilibre entre les 1 et les 0. C'est ce qu'on appelle le déséquilibre des
 classes
 
 - *chevauchement des classes* : il est probable que les présences et les
 backgrounds se chevauchent sur les gradients de variables environnementales
 (d'autant plus que nous pouvons avoir parfois une présence et un background
 dans le même pixel), ce qui rend la distinction entre les 1 et les 0 difficile
 pour les modèles. C'est ce qu'on appelle le chevauchement des classes
 
La solution pour bien paramétrer les modèles face au déséquilibre et au
chevauchement varie selon les modèles, mais le principe général est de réduire
l'importance des backgrounds lors de la calibration par rapport au présence,
afin de viser un ratio équilibre 50/50 entre importance des présences et 
importance des backgrounds. Par exemple, on va attribuer des poids
aux présences et aux backgrounds de sorte que la somme du poids des présences
et des backgrounds soit égale. Cependant, cette méthode fonctionne mal sur 
certains modèles comme le random forest, et il faut alors le paramétrer de 
manière plus fine avec un rééchantillonnage à 50/50 en interne. 

Par ailleurs, il est important de noter que l'évaluation des modèles avec la
validation croisée n'est pas un élément validant la robustesse du modèle. Elle
est plutôt à considérer comme un élément qui élimine les mauvais modèles, mais
elle ne constitue pas une preuve de robustesse quand elle est bonne, car elle
est limitée à la fois par la nature des données (présence-seule, pas 
d'absences), et par la possibilité qu'il y ait des biais dans 
l'échantillonnage. Ainsi, il est difficile d'utiliser la validation croisée
pour identifier les meilleurs modèles ; il vaut mieux donc se baser sur des 
paramètres établis pour être robustes en situation de présence-seule (e.g.,
Valavi et al. 2021).
 
Préparons donc la calibration de nos modèles :


 
```{r warning=FALSE}
calib_summary <- 
  summary(run_data, calib.lines =  table_cv) %>% 
  filter(dataset == "calibration")

iwp <- (10^6)^(1 - occurrences)


RF_param_list <- NULL
GLM_param_list <- NULL
GBM_param_list <- NULL
XGBOOST_param_list <- NULL
XGBOOST_param_list <- NULL
GAM_param_list <- NULL
MARS_param_list <- NULL
XGBOOST_param_list <- NULL
for (cvrun in 1:nrow(calib_summary)) {
  
  prNum <- calib_summary$Presences[cvrun]
  bgNum <- calib_summary$True_Absences[cvrun]

  wt <- ifelse(occurrences == 1, 1, prNum / bgNum)

  RF_param_list[[paste0("_",
                        calib_summary$PA[[cvrun]],
                        "_",
                        calib_summary$run[[cvrun]])]] =
    list(ntree = 1000,
         sampsize =  c("0" = prNum,
                       "1" = prNum),
         replace = TRUE)
  
  GLM_param_list[[paste0("_",
                         calib_summary$PA[[cvrun]],
                         "_",
                         calib_summary$run[[cvrun]])]] =
    list(weights = wt)
  
  
  GBM_param_list[[paste0("_",
                         calib_summary$PA[[cvrun]],
                         "_",
                         calib_summary$run[[cvrun]])]] =
    list(interaction.depth = 5,
         n.trees = 500, 
         shrinkage = 0.001,
         bag.fraction = 0.75,
         cv.folds = 5,
         weights = wt)
  
  GAM_param_list[[paste0("_",
                         calib_summary$PA[[cvrun]],
                         "_",
                         calib_summary$run[[cvrun]])]] <-     
    list(weights = wt,
         method = "REML")
  
  MARS_param_list[[paste0("_",
                          calib_summary$PA[[cvrun]],
                          "_",
                          calib_summary$run[[cvrun]])]] <- 
    list(weights = wt)
  
  XGBOOST_param_list[[paste0("_",
                             calib_summary$PA[[cvrun]],
                             "_",
                             calib_summary$run[[cvrun]])]] <-
    list(nrounds = 10000,
         eta = 0.001,
         max_depth = 5,
         subsample = 0.75,
         gamma = 0,
         colsample_bytree = 0.8,
         min_child_weight = 1,
         weight = wt,
         verbose = 0)
}

model_parameters <- bm_ModelingOptions(
  data.type = "binary",
  models = c("GLM", "GBM", "GAM.mgcv.gam", "MARS", "RF", "MAXNET", "XGBOOST"),
  strategy = "user.defined",
  user.base = "default",
  user.val = list(
    GLM.binary.stats.glm = GLM_param_list,
    GBM.binary.gbm.gbm = GBM_param_list,
    GAM.binary.mgcv.gam = GAM_param_list,
    MARS.binary.earth.earth = MARS_param_list,
    RF.binary.randomForest.randomForest = RF_param_list,
    XGBOOST.binary.xgboost.xgboost = XGBOOST_param_list
  ),
  bm.format = run_data,
  calib.lines = table_cv
)



```


```{r message=FALSE, warning=FALSE, results='hide'}
model_runs <- BIOMOD_Modeling(
  run_data,
  modeling.id = "1", # ID de modélisation, on met 1 pour tous nos modèles ici
  models = c("GLM", "GBM", "GAM", "MARS", 
             "RF",  "MAXNET", "XGBOOST"),
  OPT.strategy = "user.defined",
  OPT.user = model_parameters, # Paramètres des modèles
  CV.strategy = "user.defined", # Méthode de validation croisée
  CV.user.table = table_cv, # Plis générés précéemment
  CV.do.full.models = FALSE,
  var.import = 10, # Nombre de répétitions d'importance des variables
  metric.eval = "BOYCE",
  do.progress = FALSE,
  nb.cpu = 16 # Nombre de coeurs à utiliser pour la modélisation
  # A ajuster selon votre ordinateur, ne pas en mettre trop !
)
saveRDS(model_runs, file = "models/amphibiens/model_runs.RDS")
```


# Evaluation des modèles

```{r}
evals_boyce <- get_evaluations(model_runs)
ggplot(evals_boyce, aes(x = algo, y = validation)) +
  geom_point(aes(col = run))
```

# Importance des variables

```{r}
varimp <- get_variables_importance(model_runs)

varimp$expl.var <- reorder(varimp$expl.var,
                           varimp$var.imp,
                           median,
                           na.rm = TRUE)


varimp %>%
  group_by(expl.var) %>%
  summarise(median = median(var.imp))

ggplot(varimp) + 
  geom_boxplot(aes(x = expl.var, y = var.imp)) +
  geom_jitter(aes(x = expl.var, y = var.imp, col = algo),
              alpha = .3) +
  coord_flip() +
  theme_minimal()

```


# Courbes de réponse

```{r, fig.height = 6, fig.width = 6, warning = FALSE}
# Variables utilisées pour la calibration
cur_vars <- model_runs@expl.var.names

# Calcul des courbes de réponse
resp <- bm_PlotResponseCurves(bm.out = model_runs,
                              fixed.var = "mean",
                              data_species = occurrences,
                              do.plot = FALSE,
                              do.progress = FALSE)$tab

colnames(resp) <- c("Index", "Variable", "Var.value", "Model", "Response")

for (model in c("GLM", "GBM", "GAM", "MARS", #
                "RF", "MAXNET", "XGBOOST")) {
  p <- ggplot(resp[grep(model, resp$Model), ], aes(x = Var.value, y = Response)) + 
  geom_line(alpha = 0.2, aes(group = Model)) + 
  stat_smooth() +
  facet_wrap(~ Variable, scales = "free_x") + 
  theme_bw() + 
  ylim(0, 1.1) + 
  xlab("Variable value") +
    ggtitle(model)
  
  print(p)
}


```

# Cartes

```{r, fig.width = 6, fig.height = 3, message=FALSE, warning=FALSE, results='hide'}
# On ne va garder que les modèles qui ont un indice de Boyce suffisamment élevé
models_to_proj <- evals_boyce$full.name[which(evals_boyce$validation >= 0.8)]


projection_runs <- BIOMOD_Projection(
  bm.mod = model_runs, # Modèles calibrés
  proj.name = "corse", # Nom de la projection actuelle
  new.env = env_amphib, # Données environnementales sur lesquelles on projette les modèles
  models.chosen = models_to_proj, # Modèles à projeter
  build.clamping.mask = TRUE, # Le clamping mask illustre les zones où les prédictions sont en dehors des valeurs
  # utilisées lors de la calibration
  nb.cpu = 4)

cartes_individuelles <- rast("models/amphibiens/proj_corse/proj_corse_amphibiens.tif")


# Rescaling des projections qui dépassent l'intervalle 0 - 1000
cartes_individuelles[cartes_individuelles < 0] <- 0
cartes_individuelles[cartes_individuelles > 1000] <- 1000

for(i in 1:ceiling(nlyr(cartes_individuelles) / 2)) {
  plot(cartes_individuelles[[(i * 2 - 1):
                               min(nlyr(cartes_individuelles),
                                   (i * 2))]], 
       col = viridis::inferno(12))
}


```

# Carte finale

```{r, fig.width = 6, fig.height = 6, message = FALSE}
carte_finale <- mean(cartes_individuelles)
plot(carte_finale, 
     col = viridis::inferno(12))
points(y ~ x, data = P_points[which(P_points$occurrence == 1), ],
       pch = 16, cex = .4, 
       col = "#21908CFF")
```



```{r, fig.width = 6, fig.height = 6, message = FALSE}
carte_incertitude <- app(cartes_individuelles, sd)
ggplot() +
  geom_spatraster(data = carte_incertitude) +
  scale_fill_continuous(type = "viridis") +
  ggtitle("Incertitude\n(écart-type des probabilités)")
```


## Carte de rendu, essai 1

```{r, fig.width = 6, fig.height = 6, message = FALSE}
favorabilite_presences <- extract(carte_finale,
                                  P_points[which(P_points$occurrence == 1),
                                           c("x", "y")],
                                  ID = FALSE)
qt_favorabilite <- quantile(favorabilite_presences$mean, probs = c(.10, .25))

carte_indice <- carte_finale
carte_indice[carte_finale < qt_favorabilite["10%"]] <- 0
carte_indice[carte_finale >= qt_favorabilite["10%"] &
               carte_finale < qt_favorabilite["25%"]] <- 1
carte_indice[carte_finale >= qt_favorabilite["25%"]] <- 2

carte_indice <- as.factor(carte_indice)

# Version sans incertitude

ggplot() + 
  geom_spatraster(data = carte_indice) +
  scale_fill_manual(values = viridis::plasma(3),
                    name = paste0("Favorabilité\n(% du total d'occurrences\n",
                                  "observé dans cette classe\n",
                                  "de favorabilité)"),
                    labels = c("Faible ou méconnue (< 10%)",
                               "Intermédiaire (10-25%)",
                               "Elevée (75%)"),
                    na.translate = F) 

# Version avec incertitude super-imposée en nuances de gris transparent
df_incertitude <- as.data.frame(carte_incertitude / 1000,
                                xy = TRUE)
df_incertitude$sd_minmax <- df_incertitude$sd - min(df_incertitude$sd)

ggplot() + 
  geom_spatraster(data = carte_indice) +
  geom_tile(data = df_incertitude,
            aes(x = x, y = y, alpha = sd_minmax)) +
  scale_fill_manual(values = viridis::plasma(3),
                    name = paste0("Favorabilité\n(% du total d'occurrences\n",
                                  "observé dans cette classe\n",
                                  "de favorabilité)"),
                    labels = c("Faible ou méconnue (< 10%)",
                               "Intermédiaire (10-25%)",
                               "Elevée (75%)"),
                    na.translate = F) +
  scale_alpha_continuous(name = "Incertitude",
                         range = c(0, .75),
                         breaks = c(0, .1, .2),
                         labels = c("Très faible", "Faible", "Modérée"))

```


## Carte de rendu, essai 2


```{r, fig.width = 6, fig.height = 6, message = FALSE}
# Exploration d'un indice de densité de présences par classe de favorabilité
fav <- values(carte_finale, data.frame = TRUE, na.rm = TRUE)
species_fav <- extract(carte_finale,
                       P_points[which(P_points$occurrence == 1),
                                c("x", "y")],
                       ID = FALSE)

step = 1
range = 50
res <- NULL
for (cur.int in seq(0, 950, by = step)) {

  cur.int <- c(cur.int, cur.int + range)
  
  nb_cells <- length(which(fav[, 1] > cur.int[1] & fav[, 1] <= cur.int[2]))
  
  nb_occupied_cells <- length(which(species_fav[, 1] > cur.int[1] & 
                                      species_fav[, 1] <= cur.int[2]))
  res <- rbind(res,
               data.frame(low = cur.int[1],
                          high = cur.int[2],
                          nb_occupied_cells = nb_occupied_cells,
                          nb_cells = nb_cells,
                          ratio = nb_occupied_cells / nb_cells))

}

res$ratio_presences <- res$nb_occupied_cells / sum(res$nb_occupied_cells)

intermed_cutoff <- res[min(which(res$ratio > 0.05)), ] 
high_cutoff <- res[min(which(res$ratio > 0.2)), ] 

plot(res$ratio ~ res$high)
abline(v = intermed_cutoff$low)
abline(v = high_cutoff$low)
plot(res$ratio_presences ~ res$high)
abline(v = intermed_cutoff$low)
abline(v = high_cutoff$low)

carte_indice <- carte_finale
carte_indice[carte_finale < intermed_cutoff$low] <- 0
carte_indice[carte_finale >= intermed_cutoff$low &
               carte_finale < high_cutoff$low] <- 1
carte_indice[carte_finale >= high_cutoff$low] <- 2

carte_indice <- as.factor(carte_indice)

ggplot() + 
  geom_spatraster(data = carte_indice) +
  scale_fill_manual(values = viridis::plasma(3),
                    name = "Favorabilité\n(% de cellules occupées)",
                    labels = c("Faible ou méconnue (<5%)",
                               "Intermédiaire (5-25%)",
                               "Elevée (>25%)"),
                    na.translate = F)

```
